【裁判字號】    94,選訴,26
【裁判日期】    950808
【裁判案由】    違反公職人員選舉罷免法
【裁判全文】
臺灣桃園地方法院刑事判決              94年度選訴字第26號
公  訴  人  臺灣桃園地方法院檢察署檢察官
被      告  己○○
選任辯護人  呂理胡律師
            羅美鈴律師
被      告  乙○○○
選任辯護人  袁健峰律師
            陽文瑜律師
上列被告因違反公職人員選舉罷免法案件，經檢察官提起公訴
（九十四年度選偵字第六十四、第六十九號），本院判決如下：
    主  文
己○○、乙○○○均無罪。
    理  由
一、本件公訴意旨略以：被告己○○與被告乙○○○，均係具有
    民國九十四年桃園縣縣議員選舉候選人資格之人（均已於民
    國九十四年十月四日登記參選桃園縣縣議員），竟共同基於
    對於有投票權之人行求賄賂，約使其為一定行使之犯意聯絡
    ，由被告己○○先於九十四年九月間某日，向位於桃園縣八
    德市「詠宏五金商行」負責人朱秉宏，購買ＶＥＮＤＡ牌Ｒ
    Ｓ－九一八型之小型收音機（以下簡稱：小型收音機）二千
    四百臺後，存放在楊梅鎮○○里○○街三四九－三號七樓住
    處。嗣於九十四年九月十七日晚間，由被告乙○○○在桃園
    縣楊梅鎮○○路三六九號之「善美德」（起訴書誤載為「善
    美的」）超市前，藉舉辦中秋節月光晚會為由，被告己○○
    應邀到場上臺致詞時，向到場之民眾表明自己及被告乙○○
    ○均有參與年底三合一縣議員選舉，行求民眾投票支持，並
    現場提供前開小型收音機二百四十台，交由當時擔任主持人
    之被告乙○○○發放予現場之民眾，因認被告己○○、乙○
    ○○均係違反公職人員選舉罷免法第九十條之一第一項之對
    於有投票權之人，行求賄賂，而約其為投票權一定之行使罪
    嫌等語。
二、按犯罪事實應依證據認定之，無證據不得認定其犯罪事實；
    不能證明被告犯罪或其行為不罰者，應諭知無罪之判決，刑
    事訴訟法第一百五十四條第二項、第三百零一條第一項定有
    明文。次按刑事訴訟法上證明之資料，無論其為直接證據或
    間接證據，均須於通常一般之人均不致有所懷疑，而得確信
    其為真實之程度者，始得據為有罪之認定，倘其證明尚未達
    到此一程度，而有合理之懷疑存在時，致使無從形成有罪之
    確信，在刑事訴訟「無罪推定」、「罪疑唯輕」原則下，依
    據「罪證有疑，利於被告」之證據法則，即不得遽為不利被
    告之有罪認定（最高法院七十六年臺上字第四九八六號判例
    意旨可資參照）。再按公職人員選舉罷免法第九十條之一第
    一項之賄選罪係以對於有投票權之人，行求期約或交付賄賂
    或其他不正利益，而約其不行使投票權或為一定之行使為構
    成要件。亦即須視行為人主觀上是否具有行賄之犯意，而約
    使有投票權人為投票權一定之行使或不行使；客觀上行為人
    所行求期約或交付之賄賂或不正利益是否可認係約使投票權
    人為投票權之一定行使或不行使之對價；以及所行求、期約
    、交付之對象是否為有投票權人而定。上開對價關係，在於
    行賄者之一方，係認知其所行求、期約或交付之意思表示，
    乃為約使有投票權人為投票權一定之行使或不行使；在受賄
    者之一方，亦應認知行賄者對其所行求、期約或交付之意思
    表示，乃為約使其為投票權一定之行使或不行使。且對有投
    票權人交付之財物或不正利益，並不以金錢之多寡為絕對標
    準，而應綜合社會價值觀念、授受雙方之認知及其他客觀情
    事而為判斷（最高法院九十二年臺上字第八九三號判例意旨
    可資參照）。
三、本件公訴人認被告己○○、乙○○○涉犯上開犯行，無非係
    以被告己○○自白曾購入小型收音機二千四百臺，並於九十
    四年九月十七日晚間，在桃園縣楊梅鎮○○路三六九號「善
    美德」超市○○○○○乙○○○所主持之中秋節月光晚會上
    ，先發表請求在場民眾支持其與被告乙○○○參選桃園縣縣
    議員選舉後，復交付前揭小型收音機予被告乙○○○發送予
    參與該晚會之觀眾，而被告乙○○○亦坦承上情不諱，且證
    人黃曾玉霞、余張雙妹、邱春枝、廖修珍、李瑞華、黃鍾和
    妹及黃銀娥亦均證稱確有於晚會中收到被告己○○所贈送之
    小型收音機等情為主要論據。訊之被告己○○、乙○○○均
    堅詞否認有何違反公職人員選舉罷免法之犯行，被告己○○
    辯稱：伊當日去參加該晚會時，應現場觀眾之要求，方提供
    小型收音機以為助興使用，且該小型收音機價值不到三十元
    ，伊並無行賄之意等語，而被告乙○○○則辯稱：伊係婦女
    會的理事長，該日之活動即係由婦女會主辦，當天並未限制
    入場現場民眾之資格，且該日活動之抽獎禮品均係由民意代
    表、社團等提供，被告己○○上臺致詞時，因為現場還有很
    多人沒有抽到獎品，所以被告己○○才會說由其提供小獎品
    給大家抽獎用等語，伊並無任何行賄之意圖。
四、本院經查：
  (一)不爭執事項：被告己○○、乙○○○均係臺灣省桃園縣第十
    六屆縣議員選舉第九選舉區之候選人，此有桃園縣選舉委員
    會公告一紙在卷足憑，而於九十四年九月十七日在桃園縣楊
    梅鎮○○路三六九號之「善美德」超市廣場前，有舉辦中秋
    節月光晚會，該活動之主辦單位係桃園縣楊梅鎮公所，承辦
    單位則係楊梅鎮婦女會；被告乙○○○係楊梅鎮婦女會之理
    事長，並任該日活動之主持人乙節，亦據被告乙○○○供述
    在卷，並有桃園縣楊梅鎮公所函一紙在卷足憑；而被告己○
    ○有於九十四年九月間某日，向朱秉宏經營位在桃園縣八德
    市之「詠宏五金商行」以每臺新臺幣（下同）二十六元之代
    價購入小型收音機共二千四百台，嗣於九十四年九月十七日
    晚間提供上開小型收音機約二百四十台供與會民眾抽獎之用
    等情，亦據被告己○○供述在卷，核與證人朱秉宏證述相符
    ，而證人黃曾玉霞、余張雙妹、邱春枝、廖修珍、李瑞華、
    黃鍾和妹及黃銀娥於檢察官偵查中亦均證稱渠等有參與上開
    晚會，並確有領得小型收音機等情明確，此外復有估價單、
    收據各一紙在卷足憑，自信屬實。
  (二)而就被告己○○於上開時、地提供小型收音機與被告乙○○
    ○發放予現場民眾經過，業經本院於九十五年二月十六日當
    庭勘驗該中秋節月光晚會現場光碟片，依本院勘驗結果，本
    件被告己○○於抵達現場後，確有向在場民眾讚美被告乙○
    ○○，而被告己○○除請在場民眾支持被告乙○○○競選縣
    議員外，並有請在場民眾支持彭聖富競選楊梅鎮長，另亦提
    及其將參選縣議員，請大家給予支持等言語，前後歷時約二
    分鐘，而被告乙○○○緊接著詢問被告己○○是否有要贈送
    獎品，被告乙○○○復稱：鎮長（指被告己○○）要送當然
    是不夠，台下觀眾亦隨之鼓譟並稱：不夠等語，被告己○○
    即應允提供隨身聽（即小型收音機）為獎品，並詢問所需數
    量為何，被告乙○○○即稱：越多越好，沒有摸到彩的全部
    都送，被告己○○即表示會請司機將家裡所有的通通搬過來
    等語，緊接著為民意代表彭聖富、陳其山上臺抽獎並陳述即
    將競選公職，尋求在場民眾支持等之言語後，被告己○○再
    至現場，並表示司機已將家中二百四十臺之小型收音機全部
    帶來，而被告乙○○○即與另名主持人共同以抽獎之方式發
    放小型收音機，然因小型收音機數量頗多，被告己○○表示
    如以一個一個抽獎方式會耗費相當多時間，此時臺下群眾紛
    表示意見後，被告己○○有提及以選尾數之方式為之，此時
    光碟片之畫面即告中斷，畫面再啟時，被告己○○已不在臺
    上，而現場已因發送小型收音機而陷入混亂之情狀，被告乙
    ○○○及另名主持人不斷請現場民眾維持秩序，並指揮工作
    人員發放，晚會即告結束等情，此有本院九十五年二月十六
    日準備程序筆錄一紙在卷足憑。
  (三)查本次中秋節月光晚會係由桃園縣楊梅鎮公所主辦，而由楊
    梅鎮婦女會承辦，此有前揭楊梅鎮公所函文一紙在卷足憑，
    而依桃園縣楊梅鎮公所檢附該次活動之成果報告書所示，參
    與該次活動之工作人員即已高達五百人，而觀諸附於該成果
    報告書之現場照片亦可知，該活動係於戶外廣場舉辦，是足
    證該活動係於一開放式場所舉辦，且現場觀眾甚多等情甚明
    ；然與會之民眾並無身份、年齡等限制乙節，業據證人即有
    參與該晚會之黃曾玉霞、余張雙妹、邱春枝、廖修珍、李瑞
    華、黃鍾和妹及黃銀娥於檢察官偵訊時均表示，當日係中秋
    晚會，因為有表演，且聽說有摸彩，所以渠等才去參加，到
    達現場後，即有人發送摸彩卷等語明確，復佐以現場係開放
    式空間，並未設有控管進出之機制等情，被告乙○○○陳稱
    ：當日活動並未限制必須有臺灣省桃園縣第十六屆縣議員選
    舉權人方能進入等情，非屬虛妄。故綜合上情以觀，該日活
    動既係桃園縣楊梅鎮公所主辦之活動，而被告己○○斯時為
    該鎮之鎮長，其於當日至現場致詞，實難認有何違背社會常
    情之處，被告己○○雖於致詞之際有提及其與被告乙○○○
    均有意角逐縣議員，並請大家給予支持等語，然前後亦僅短
    短二分鐘，且於選舉之際，凡候選人於人群聚集處，均會尋
    求支持，此亦屬人情之常，況被告二人對於在場之人並非均
    為臺灣省桃園縣第十六屆縣議員選舉權人乙節，亦知之甚詳
    ，是實難單憑被告己○○有發表支持其與被告乙○○○之言
    論即遽以推論其與被告乙○○○有何行賄之意圖。
  (四)而就被告己○○提供小型收音機贈送現場民眾之經過，證人
    邱春枝、李瑞華及黃銀娥於檢察官偵查時均證稱：被告己○
    ○最後來的時候，因為很多人沒有抽到獎，所以被告己○○
    即表示要贈送小禮物給大家，並請司機回去拿，而就發送方
    式，本係用抽號碼方式為之，但因為太耗時間，所以請義工
    隨機發，後來大家就搶成一團等語明確，其等之證詞確與本
    院勘驗現場光碟片結果相符。是被告己○○到達會場時，該
    次活動已近尾聲，而被告乙○○○之所以詢問被告己○○是
    否提供禮品予現場民眾，實係因與會民眾甚多，然現場所提
    供之摸彩品卻有限，期使在場未能抽到獎品之民眾亦能盡興
    而歸，被告己○○在被告乙○○○及台下民眾之鼓動下方表
    示願提供小型收音機二百四十台提供予在場民眾摸彩等情明
    確。且依證人即被告己○○之司機戊○○於本院審理時所述
    ，當天所駕之自小客車上原來只有十幾台小型收音機，後來
    被告己○○打電話給伊，請伊回秀才路住處之車庫內將全部
    的小型收音機搬至會場，數量部分則是一、二百台等語明確
    ，此益徵被告己○○並非如檢察官所述於九十四年九月間購
    入小型收音機之際，即係意欲用於九十四年九月十七日晚會
    時行賄所用，蓋倘被告購入上開小型收音機之目的即係在行
    賄參與該晚會之民眾，其理應於出發前往該晚會時，即將之
    置放於車上，又豈會臨時方要求證人戊○○返回住處搬取?
    此實悖於常理。況且，就被告己○○所提供小型收音機發送
    與民眾之方式，雖被告己○○提供小型收音機數是有二百四
    十臺之多，然因現場民眾之數量遠遠超過於被告己○○所提
    供小型收音機之數量，故被告乙○○○係先以逐一抽取摸彩
    卷之方式發放，然被告羅煥爐認以此方式發放速度過慢乃提
    議是否以抽取摸彩卷尾數方式發放後，即行離去，嗣後因群
    眾爭相上前領取，故場面陷入混亂，導致最後小型收音機之
    發放未以被告己○○、乙○○○前述之方式為之，是足以證
    明被告己○○、乙○○○自始即無發送小型收音機與現場全
    體觀眾之意，其二人原意亦係經由抽獎方式而為之，是被告
    己○○、乙○○○辯稱：提供小型收音機與現場觀眾純係供
    晚會助興使用乙節，應可採信。
  (五)再者，為維護選舉之公平性，固應嚴禁候選人以不公平之金
    錢手段競選，惟何謂不公平，則應於不違背國民之法律感情
    與認知下，就社會一般生活經驗而為判斷。現時臺灣社會，
    於選舉之際，候選人為加深選民之候選人之印象，並拉抬候
    選人聲勢，各種宣傳手法殆不可免，其等於文宣廣告中夾雜
    面紙、原子筆等贈品或於選舉造勢晚會中贈送扇子、帽子等
    物，時有所見，然非謂有此等行為即可遽認係屬賄選，尚須
    斟酌依現時社會大眾觀念、人民生活水準等，候選人所提供
    之贈品，是否足以動搖有投票權人之投票意向，亦或僅係候
    選人主觀上作為加深選民對其印象之用，以為判斷，非謂一
    有競選相關言論，其所為贈送物品之行為，即屬賄選。本件
    被告二人之行為究否係賄選，除斟酌其可能之主觀犯意外，
    亦應參酌一般社會通念，該小型收音機是否可能影響選民之
    投票意願而綜合考量，始足當之。本件被告己○○提供之小
    型收音機，係向「詠宏五金商行」之負責人朱秉宏所購得，
    訊之證人朱秉宏於檢察官偵訊時證稱：被告己○○於九十四
    年九月份向伊購買了二千四百臺的小型收音機，以每臺二十
    五元（應係二十六元之口誤）的價格買入等語，並有出貨單
    一紙在卷足憑，而證人即係銷售上開小型收音機與朱秉宏之
    方城企業有限公司之負責人甲○○於本院審理時證稱：伊當
    初是以一台八元之價格購貨該小型收音機，後來以一臺十幾
    元的價格賣給朱秉宏朱生，總共賣給他二千多臺，這種小型
    收音機末端售價也就是一般消費者所買到的價格最多也只有
    五十元等語明確，另公訴人於本院審理時亦傳訊同有批發
    本件小型收音機之業者丁○○及丙○○，訊之證人丁○○證
    稱：依其記憶所及，曾經進過同款小型收音機一百五十個，
    當時進價好像是一個三十二元，如果一次進二千四百個的話
    ，依其個人經驗可以將價錢壓低至二十六或二十七元等語，
    而證人丙○○則證稱：伊並未買過該款小型收音機，但上游
    廠商曾經拿該款小型收音機給伊試用，當時的報價是一百五
    十台，一台三十元，而依伊中盤商的一般利潤一成來算，如
    果是三十元進的話，加一成是三十三元賣出去等語，是該款
    小型收音機或許因購買數量不同而異其價格，然縱以最高價
    格計算亦不會超過五十元，惟以我國現今國民平均所得已有
    相當之水準之情況，衡諸社會常情，尚難認一區區五十元之
    小型收音機足以影響投票權人之投票意向。至公訴人指稱：
    依勘驗光碟片所示，民眾索取小型收音機情況熱烈，而推論
    被告己○○提供之小型收音機，當足以影響民眾之投票意向
    云云。然民眾拿取該小型收音機之原因不一而足，或係出好
    奇，或係出於貪婪，是由民眾熱烈索取該小型收音機此情，
    至多僅足以證明被告己○○所提供之小型收音機受到現場觀
    眾之歡迎及喜愛，然尚難單憑此即遽以推論被告己○○所提
    供之小型收音機已足以達到影響民眾之投票意向。
五、綜上所述，本件公訴人所舉之證據尚不足以證明被告己○○
    、乙○○○主觀上有何行賄之意圖，再者，客觀上亦乏證據
    證明被告己○○、乙○○○交付予民眾之小型收音機，已達
    影響民眾之投票意向之程度，是本件被告己○○、乙○○○
    犯罪尚屬不能證明，依首揭說明，自應為無罪判決之諭知。
據上論斷，應依刑事訴訟法第三百零一條第一項，判決如主文。
本案經檢察官廖先志到庭執行職務。
中    華    民    國    95    年    8     月    8     日
                  臺灣桃園地方法院刑事第十庭
                          審判長法  官  江德民
                                法  官  許炎灶
                                法  官  柯姿佐
上正本證明與原本無異。如不服本判決，應於判決送達後10日內
向本院提出上訴狀（應附繕本），上訴於臺灣高等法院。
                                書記官  蔡紫凌
中    華    民    國    95    年    8     月    10    日


司法院資訊處製作；財團法人民間司法改革基金會備份。
